【裁判字號】    95,聲判,8
【裁判日期】    950915
【裁判案由】    聲請交付審判
【裁判全文】
臺灣桃園地方法院刑事裁定               95年度聲判字第8號
聲  請  人  乙○○
代  理  人  游孟輝律師
被      告  甲○○原名吳有量.
上列聲請人因告訴被告詐欺案件，不服臺灣高等法院檢察署檢察
長駁回再議之處分（95年度上聲議字第613號），聲請交付審判
，本院裁定如下：
    主  文
聲請駁回。
    理  由
一、聲請交付審判意旨詳如附件聲請書所載。
二、按告訴人不服上級法院檢察署檢察長或檢察總長認再議為無
    理由而駁回之處分者，得於接受處分書後10 日內委任律師
    提出理由狀，向該管第一審法院聲請交付審判。法院認為交
    付審判之聲請不合法或無理由者，應駁回之。刑事訴訟法第
    25 8條之1、第258條之3第2項前段，分別定有明文。
三、本件聲請人以被告涉犯詐欺罪嫌，向臺灣臺中地方法院檢察
    署提出告訴，臺灣高等法院檢察署移轉管轄由臺灣桃園地方
    法院檢察署偵辦，經該署檢察官偵查終結，認被告犯罪嫌疑
    不足，於民國94年11月25日以93年度偵字第5748號為不起訴
    處分後，聲請人不服，聲請再議，亦經臺灣高等法院檢察署
    檢察長以聲請人再議之聲請無理由，於95年2月7日，以95年
    度上聲議字第613 號駁回再議，並於95年2 月17日送達該再
    議駁回處分書等情，業經本院依職權調取前揭偵查案卷查閱
    無誤，聲請人委任律師於95年2 月27日向本院聲請本件交付
    審判等情，核與前開聲請程序之相關規定相符，合先敘明。
四、惟按刑事訴訟法第258 條之1 規定，告訴人得向法院聲請交
    付審判，此係對於檢察官不起訴或緩起訴裁量權制衡之一種
    外部監督機制，此時，法院僅在就檢察官所為不起訴或緩起
    訴之處分是否正確加以審查，以防止檢察機關濫權。依此立
    法精神，同法第258 條之3 第3 項規定：法院就交付審判之
    聲請為裁定前，得為必要之調查等語，其所謂得為必要之調
    查，係指調查證據之範圍應以偵查中曾顯現者為限，不可就
    新提出之證據再為調查，亦不可蒐集偵查卷以外之證據，否
    則將與刑事訴訟法第260 條之再行起訴規定混淆不清（參照
    臺灣高等法院91年4 月25日刑庭會議法律問題研討意見）。
    又法院於審查交付審判之聲請有無理由時，除認為告訴人所
    指摘不利被告之事證未經檢察機關詳為調查或斟酌，或不起
    訴處分書所載理由違背經驗法則、論理法則或其他證據法則
    者外，不宜率予交付審判（參照法院辦理刑事訴訟案件應行
    注意事項第118 項）。至上開所謂告訴人所指摘不利被告之
    事證未經檢察機關詳為調查，係指告訴人所提出請求調查之
    證據，檢察官未予調查，且若經調查，即足以動搖原偵查檢
    察官事實之認定及處分之決定，倘調查結果，尚不足以動搖
    原事實之認定及處分之決定者，仍不能率予交付審判。
五、經查：
  (一)聲請人之告訴意旨略以：被告甲○○（原名為吳有量，復更
    名為吳泓君，再更名為甲○○）意圖為自己不法之所有，於
    84年9月間某日，至告訴人乙○○位於宜蘭縣三星鄉萬富村
    56號住處，向告訴人佯稱案外人鍾政宏曾設定抵押權予被告
    ，願將該抵押權讓與給告訴人，並提出由被告甲○○偽以鍾
    政宏名義製作之借款收據及本票各1 紙，持向告訴人借款新
    臺幣（下同） 150萬元，致使告訴人陷於錯誤，應允出借款
    項，經預扣3個月之利息 3萬6千元後，如數匯款146萬4千元
    至同案被告饒芳綺（另由臺灣台中地方法院檢察署檢察官以
    93年度調偵字第 126號為不起訴處分）在豐原郵局第七支局
    011958之5 號帳戶內，被告甲○○並交付其本人簽發之本票
    及同案被告饒芳綺簽發之支票各1 紙予告訴人俾供擔保上開
    債務。惟被告甲○○借款後即逃逸無蹤，迄未清償欠款，經
    告訴人向鍾政宏查詢，始知該收據及本票均為被告甲○○所
    偽造，始悉受騙，因認被告涉有詐欺、偽造文書及偽造有價
    證券罪等罪嫌云云。
  (二)臺灣桃園地方法院檢察署檢察官偵查終結後認為：被告堅決
    否認有何告訴人所指犯行，辯稱：伊從事土地代書之工作，
    告訴人就是事務所俗稱的金主，從事放款業務，由伊負責徵
    信、審核貸款案件，從客戶繳付的利息中賺取報酬，但伊個
    人與告訴人間並無金錢借貸關係。後來有些客戶無力還款，
    告訴人所借出去之款項回收不順利，即向伊催討，並在事務
    所抽屜發現本件抵押權等文件，乃要求伊要將該抵押權讓與
    給告訴人以擔保債權，伊並非以鍾政宏之抵押權向告訴人借
    款等語。經查：(1)告訴人於84年9月29日經預扣利息後，匯
    款146萬4千元至饒芳綺之郵局帳戶等情，固有匯款單及饒芳
    綺郵局帳戶交易明細各1份附卷可稽，惟查，告訴人曾於89
    年12月18日，向臺灣宜蘭地方法院檢察署以甲○○出具案外
    人吳秋鳳簽發之支票數張及甲○○本人簽發之本票，向其借
    款五百萬元，並將該款項匯入饒芳綺前開同一帳戶，而對饒
    芳綺及被告甲○○提出詐欺告訴，該案經偵查後，認被告甲
    ○○與告訴人間有密切之資金往來及合作關係，而經不起訴
    處分確定，有該署90年偵字第60號卷宗影本可考。觀諸前案
    中證人吳鳳秋證稱：「乙○○、吳泓君（即甲○○）、饒玉
    霞合作事務所作放款工作，後來出了狀況，乙○○逼迫下，
    饒玉霞才來借票」等語，另證人李永泉亦證稱：「我向銀行
    借錢2 百多萬元，‧‧事後乙○○拿2 百多萬元到銀行替我
    還債塗銷抵押權，我再將該土地設定抵押權給乙○○，‧‧
    我開票給乙○○，‧‧，他替我還錢，所收利息為1 百多萬
    元」等語，而告訴人於91年4 月11日、同年8 月13日在臺灣
    宜蘭地方法院檢察署偵訊時亦自承：被告之事務所辦理對外
    放款，並由被告辦理擔保設定等土地登記手續。伊自84年9
    月20日起前後多次出借款項，共借出1 千4 百多萬元，收取
    利息，款項均匯入饒芳綺之帳戶，有部分有擔保，有部分沒
    有擔保，被告共開出1 千2 百多萬元的本票等語（見臺灣宜
    蘭地方法院檢察署91年發查字第25號卷第46頁以下、第71頁
    以下），另證人饒芳綺亦證稱：告訴人與被告2 人合作對外
    放款等語甚明，足認被告與告訴人間有密切之資金往來關係
    甚明。(2)承上所述，被告與告訴人間有密切之資金往來關係
    ，本件150 萬元之借款模式亦係預扣利息後匯入饒芳綺之帳
    戶，與前開告訴人放款之時間點及模式相近，再加上被告簽
    發同等面額之本票1 紙及饒芳綺亦簽發支票1 紙而由被告背
    書後交告訴人供作擔保，有告訴人提出之本票及支票附卷可
    稽，審酌告訴人與被告間資金往來關係及收取利息等交易內
    容，自需承擔一定之交易風險，不能僅因事後款項未如期清
    償即認被告於借款之初有何詐欺犯行。(3)至於告訴人指稱被
    告以案外人鍾政宏所有土地設定之抵押權為擔保向告訴人借
    款150 萬元，被告則辯稱係因放款回收不順利，告訴人要求
    將此筆抵押權轉讓予伊供作擔保等語，雙方各執一詞，且無
    其他證據資料可資佐證。暫且不論被告與案外人鍾政宏間之
    債權債務關係為何，以該抵押權所擔保之債權額250 萬元，
    顯然大於告訴人所出借之150 萬元，加上被告亦曾提出本票
    及支票供擔保，3 項擔保品之總值與所貸金額顯不相當，是
    被告辯稱該抵押權轉讓一事與此筆150 萬元之借款無關等語
    ，較為可採，從而無論被告與鍾政宏間之真實關係為何，告
    訴人出借此筆150 萬元之款項與本件抵押權讓與二者間難認
    有何施用詐術使人交付財物之因果連鎖，難憑告訴人之指訴
    而為不利於被告之認定。(4)有關告發被告涉犯偽造文書及偽
    造有價證券部分：告訴人告發被告偽造鍾政宏之收據及本
    票云云，此部分倘成立犯罪，直接被害人應為鍾政宏，告發
    人乙○○既非刑事訴訟法第232 條所指之被害人，縱有請求
    究辦，僅可認為告發而非告訴，合先敘明。訊據被告堅決
    否認有何偽造文書、偽造有價證券等犯行，辯稱：鍾政宏之
    姪子鍾建成於84年間曾拿苗栗縣泰安鄉○○段1016號土地之
    資料前來事務所貸款，伊最終是以50萬元買下此筆土地，並
    已付清土地價款。惟因該筆土地為山胞保留地，土地所有權
    人須具有原住民身分，礙於法令限制而無法過戶登記在伊名
    下，所以為擔保伊之權利，待日後法令限制解除後能依約辦
    理過戶，經鍾政宏、鍾建成同意，先以設定抵押權之方式擔
    保，相關文件均由鍾政宏自行簽署等語。經查：證人鍾建
    成證稱：鍾政宏與伊為叔姪，於82年間伊之父親將臺中縣豐
    原市之房地提供給鍾政宏向銀行貸款，後來鍾政宏無法還錢
    ，故將苗栗縣泰安鄉○○段1016號土地讓與給伊抵償債務，
    但因伊也付不起先前之銀行貸款，故帶系爭土地之權狀前去
    找代書吳有量（即被告），雙方簽定買賣契約，以50萬元之
    價格將土地出售給被告，他分2 次將50萬元付清，至於土地
    的事就全讓代書去辦，合約有提到如土地無法登記在被告名
    下，先暫時登記在伊名下，待法律修政後再登記給吳有量，
    同時亦有違約金之約定等語，並有鍾建成與吳有量就上開土
    地買賣所作之切結書及鍾建成與鍾政宏之不動產買賣契約書
    影本各1 份附卷可稽，足認該筆土地登記名義人雖為鍾政宏
    ，惟鍾政宏已將該土地讓與給鍾建成，鍾建成再轉售與被告
    等情甚明。證人鍾政宏前於臺灣臺中地方法院檢察署檢察
    官訊問時證稱：伊曾以鍾建成之房子借款後遭拍賣，所以將
    梅園段之系爭土地給鍾建成，並將權狀及印章交給鍾建成，
    伊對於收據、本票並不知情等語，惟因鍾政宏本為與被告相
    對立而為具有利害關係之證人，且觀諸卷附收據、本票（均
    為影本）簽名之運筆方式與鍾政宏本人於前開土地買賣契約
    書及訊問筆錄上之簽名極為相似，自須調查其他事證以明證
    人所述是否與事實相符。然鍾政宏經該署屢次傳喚均未到
    庭，無從進一步訊明詳情並收集其本人書寫文件原本比對鑑
    定相關筆跡，惟依切結書之約定載明「上述土地係先行借用
    鍾建成（甲方）名義登記，故鍾建成同意先行由乙方（即被
    告）辦理抵押權設定登記，設定金額，設定主債權人均由乙
    方決定設定之證件亦由甲方負責提供，若鍾政宏有任何異議
    亦由甲方負全責，絕不損及乙方之權益」，足認被告與實際
    上就系爭土地有處理權限之鍾建成間確實有設定抵押權供擔
    保之約定，且鍾政宏亦將權狀及印章交鍾建成辦理，使鍾建
    成於外觀上使交易相對人可信其已獲授權處理系爭土地之相
    關事務，至於鍾建成與鍾政宏間之內部關係為何，本非交易
    相對人可得窺知，是不論系爭收據、本票究竟是否由鍾政宏
    本人簽名製作，均難認被告主觀上有何偽造文書之犯意。
    至於鍾建成有無逾越內部授權範圍，或者收據所載借款及
    金額等內容不實而事涉虛偽意思表示之效力認定問題，均為
    民事糾紛，如被告與案外人鍾政宏、鍾建成就此有爭議，自
    得另循民事程序解決。(5)綜上所述，本案之積極證據既不足
    以為被告犯罪事實之認定，即應為被告有利之認定。此外，
    復查無其他積極證據足認被告有何犯行，其罪嫌應認尚有不
    足滿依刑事訴訟法第252條第10款為不起訴處分等語。
  (三)聲請人聲請再議意旨略以：(1)本案係被告於84年間邀聲請人
    合作放款工作，因聲請人務農，對於該項業務不熟，被告即
    稱以開票向伊借款，再對外放款，以所收取孳息部分支付利
    息，致聲請人借款予被告，原不起訴處分所述5 百萬元及2
    百萬元均與本案無關，且係本案之後之事，5百萬元部分亦
    係被其詐騙，至今仍未返還，聲請人願與被告對質。(2)被告
    於84年9 月間一開始即以鍾政宏所有土地設定之抵押權願讓
    渡予其，並稱該抵押權所擔保之債權有150 萬元，另提出偽
    造之鍾政宏借款收據及本票為憑，事後查證該抵押權擔保之
    債權僅50萬元，非不起訴處分書載之250 萬元，被告所為顯
    構成刑法第339 條之詐欺罪。(3)被告稱本件係事前借款與事
    實不符，此就卷附土地登記簿謄本所載係於84年9 月25日辦
    理讓予設定（抵押權）登記，被告及饒芳綺開立發票日84年
    9 月29日，到期日84年12月29日之本票、支票即可證明，為
    被告自認，復有鍾建成、鍾政宏到庭作證，檢察官未讓聲請
    人與被告對質，請求再與對質，即可知被告之狡猾，其所言
    自不足採信。(4)被告所涉刑責罪證明確，原檢察官未積極偵
    辦，實有違誤，爰依法聲請再議云云。
  (四)臺灣高等法院檢察署駁回聲請人再議理由，除引用原偵查檢
    察官之認定外：並認：(1)原檢察官審酌證人吳鳳秋、李永泉
    於臺灣宜蘭地方法院檢察署90年度偵字第60號案件中之證言
    、聲請人於該署偵辦本案時之陳述及饒芳綺之證詞，以被告
    與聲請人間有密切之資金往來關係，聲請人亦確有收取利息
    之事實等情，自難認被告有施用詐術致聲請人陷於錯誤交付
    財物之因果，復查無其他積極之證據足以證明被告等有何非
    法之犯行，而予以不起訴處分，認事用法並未悖於一般社會
    常理或經驗判斷。(2)聲請人於聲請再議狀中所指各節，或與
    本案毫無瓜葛，或屬其個人片面之思維，或為臆測之詞，均
    難作為採證之基礎，是就各該相關情節參互以觀，本件核屬
    聲請人與被告彼此間之金錢糾葛，聲請人應循民事途徑以資
    解決，尚難以其所借放之款項未能如期償還，或就給付之流
    程有所爭執，即認被告有不法之情事而對其科以刑責。(3)綜
    上所述，本件原檢察官調查詳實，偵查已臻完備，所為不起
    訴處分，經核並無不合，聲請人再議之聲請為無理由，依刑
    事訴訟法第 258條前段為駁回之處分等語。
  (五)前開不起訴處分及駁回再議理由暨事證，業經本院調閱前開
    卷證核閱屬實。聲請人雖以如附件所載為由聲請交付審判云
    云。(1)告訴人於89年9月29日經預扣利息後，匯款146萬4 千
    元至饒芳綺之豐原郵局第7支局000000-0帳戶，固有匯款單
    及饒芳綺郵局帳戶明細各1份附卷可稽，然告訴人對被告及
    饒芳綺另提之詐欺告訴，經偵查後認定被告與告訴人間有密
    切資金往來及合作關係，而經不起訴處分確定，有宜蘭地方
    法院檢察署80年度偵字第60號卷宗影本可稽。觀諸前案中有
    證人吳鳳秋之證述：「乙○○、甲○○、饒芳綺合作事務所
    做放款工作。」、證人李永泉證述：「我要向吳有量（即被
    告）借300萬元，被告叫乙○○拿300萬給我，…乙○○拿20
    0多萬元到銀行替我還債塗銷銀行抵押權，所以我就用那塊
    土地抵押權給乙○○…我只開給乙○○…。」。再者，宜蘭
    地方法院檢察署91年度發查字第25號，91年4月11日「檢察
    事務官問：你們對外放款，是在哪一個代書事務所辦理的？
    由何人招募客戶？告訴人答：都是吳泓君（即被告）在處理
    。」（見宜蘭地方法院檢察署91年度發查字第25號卷第44頁
    以下）、「檢察事務官問：你們對外放款的利息如何分帳？
    告訴答：都是月息2分，都事先扣除」（見宜蘭地方法院檢
    察署91年度發查字第25號卷第87頁以下）。另證人饒芳綺證
    稱：發票人饒玉霞面額150萬元，票載發票日84年12月29日
    之票據，是當初大家一起合夥作代書事務所的辦理放款時，
    所簽發的；我們大家合作的關係對外放款是84年。大概是在
    84年6、7、8月間開始。」核與告訴人所稱其借款予被告150
    萬元是預先扣除3個月利息後，再將款項匯入饒芳綺之郵局
    帳戶之情，與告訴人自承之對外放款方式相近，足認告訴人
    與被告間確有資金往來關係甚明。審酌告訴人與被告間資金
    往來關係及收取利息等交易內容，自需承擔一定之交易風險
    。且按刑法第339 條第1 項詐欺取財罪成立，需行為人於主
    觀上有為自己或第三人不法所有之意圖，客觀為有施用詐術
    ，使對方陷於錯誤，致為財產上之處分行為始為當之，不能
    僅因事後款項未能如期清償即認被告於借款之時有何詐欺之
    犯行。(2)告訴人另稱被告謊稱就鍾政宏位於苗栗縣泰安鄉○
    ○段1016號土地之抵押權，其所擔保之債權為250 萬元，欲
    將該抵押權讓與告訴人而向告訴人借款150 萬元，使告訴人
    誤信此筆借款之擔保十足，進而貸與款項與被告。然告訴人
    事後查證，此筆擔保債權僅50萬元，且其所交付鍾政宏所簽
    發之本票及借據，亦係被告所偽造，故被告之行為顯係詐欺
    、偽造文書、偽造有價證云云。然觀諸卷附之收據、本票（
    均為影本）簽名之運筆方式與鍾政宏本人於土地買賣契約書
    中與桃園地方法院檢察署93年度偵字第5748號訊問筆錄上之
    簽名相似，然證人鍾建宏對於本票及收據並不知情，故自需
    調查其他事證以證明證人所述是否與事實相符。惟證人鍾政
    宏經桃園地方法院檢察署多次傳喚均未到庭，致使該署無從
    進一步訊明詳情並收集其本人書文件比對鑑定相關字跡。又
    被告自始辯稱係因合作放款不順利，告訴人要求將此筆抵押
    權轉讓予告訴人供作擔保，雙方各執一詞，且告訴人並無其
    他證據資料可證明被告確有犯罪行為。而所謂認定被告犯罪
    事實之證據，係指足以認定被告確有犯罪行為之積極證據而
    言，其為訴訟上之證明，需於通常一般人均不致有所懷疑，
    而得確信其為真實之程度者，始得據為有罪之認定，如未能
    發現相當之證據，或證據不足以證明時，自不能以推測或擬
    制之方法，以為裁判之基礎（參見最高法院29年上字第3105
    號、40年台上字第86號、76年台上字第4986號判例）。是以
    不得僅因證人鍾建宏對該本票及借據不知情，而逕自推測該
    本票及借據為被告所為，並基於不法所有之意圖進而持向告
    訴人詐騙款項得手。況本案不能證明被告犯罪之理由，業經
    前開不起訴處分書及駁回再議處分書詳細論列說明，而檢察
    官為不起訴處分之理由，無任何違背經驗法則、論理法則或
    其他證據法則之情事，亦無聲請人所指摘不利被告之事證未
    經檢察機關詳為調查或斟酌，或駁回再議處分書所載理由違
    背經驗法則、論理法則或其他證據法則等得據以交付審判之
    事由存在，聲請人猶執前詞聲請交付審判，指摘原不起訴處
    分及駁回再議聲請之理由不當，揆諸依上開說明，本件交付
    審判之聲請為無理由，應予駁回。
六、依刑事訴訟法第258條之3 第2 項前段，裁定如主文。
中    華    民    國    95    年    9     月    15    日
                  刑事第五庭    審判長法  官  潘政宏
                                      法  官  吳勇毅
                                      法  官  陳月雯
以上正本證明與原本無異。
不得抗告。
中    華    民    國    95    年    9     月    22    日
                                      書記官  吳瓊英


司法院資訊處製作；財團法人民間司法改革基金會備份。
